【裁判字號】    96,上易,2549
【裁判日期】    970729
【裁判案由】    侵占
【裁判全文】
臺灣高等法院刑事判決               96年度上易字第2549號
    上  訴  人
    即  被  告  乙○○
                丁○○
    共      同
    選任辯護人  劉大正  律師
上列上訴人因侵占案件，不服臺灣新竹地方法院96年度易字第62
號，中華民國96年9月29日第一審判決（起訴案號：臺灣新竹地
方法院檢察署95年度偵字第4319號），提起上訴，本院判決如下
：
    主  文
原判決撤銷。
乙○○共同意圖為自己不法之所有，而侵占自己持有他人之物，
處有期徒刑壹年；減為有期徒刑陸月，如易科罰金，以銀元參佰
元即新臺幣玖佰元折算壹日。
丁○○共同意圖為自己不法之所有，而侵占自己持有他人之物，
處有期徒刑壹年；減為有期徒刑陸月，如易科罰金，以銀元參佰
元即新臺幣玖佰元折算壹日。
    事  實
一、乙○○、丁○○為夫妻，與甲○○為鄰居，甲○○本為獨居
    老榮民，平日中、晚餐以每月新台幣（下同）3,000元代價
    ，在乙○○、丁○○家裡搭伙，如看病等日常生活則偶由乙○○、丁○○照料；甲○○又因年邁，無法獨立處理郵局定
    存事宜，並將其定期儲金存款、續約事宜委由乙○○、丁○○處理。甲○○於民國91年間因與大陸人士陳如會結婚，為
    避免其配偶知悉其財務狀況，除自己保管定期儲金印章外，
    仍續委託乙○○、丁○○保管定期儲金存單及代為處理定期
    儲金存款續約事宜。詎乙○○、丁○○2人見甲○○已老邁
    ，有機可乘，竟起貪念，於91年12月3日，利用陪同甲○○
    前往新竹郵局湖口鐵騎郵局，為甲○○處理面額新台幣（下
    同）80萬元定期儲金存款續約事務時，於甲○○在原定期存
    款單背面簽名後，以領現之方式，提領本金80萬元及利息14
    ,519元，除利息14,519元交付甲○○外，就本金80萬元部分
    ，共同基於意圖為自己不法所有之犯意聯絡，侵占入己，並
    由乙○○填寫立帳申請書，以丁○○名義，存入郵局作定期
    儲金存款。嗣儲金到期，乙○○、丁○○2人除辦理續存外
    ，為避免甲○○發現存款被侵占，仍按期給付甲○○80 萬
    元定期存款所孳生之利息，迄94年11月1日，甲○○向乙○○、丁○○2人要回上開80萬元定期儲金存單，發現存單姓
    名已變更，始知上情。
二、案經甲○○提出告訴及新竹縣警察局竹北分局報告新竹地方
    法院檢察署檢察官偵查起訴。
    理  由
甲、程序方面：
    本件認定事實所引用之本件卷內所有卷證資料（包含人證與
    文書證據、物證等證據），並無證據證明係公務員違背法定
    程序所取得，而檢察官、被告乙○○、丁○○及其共同選任
    辯護人於審判期日對法院提示之卷證表示沒意見等語，且卷
    內之文書證據，亦無刑事訴訟法第159條之4之顯有不可信之
    情況與不得作為證據之情形。綜上，依刑事訴訟法第159條
    至159條之5之規定，本件認定事實所引用之本件卷證所有證
    據（包含人證與文書證據、物證等證據），均有證據能力，
    合先敘明。
乙、實體部分：
一、訊據被告2人固不否認告訴人甲○○一筆80萬元定期存款於9
    1年12月3日到期後，以丁○○名義存入郵局之事實，惟被告
    2人及其辯護人均一致辯稱：80萬元是告訴人贈與云云。
二、經查告訴人名下80萬元號碼00000000郵政定期儲金存單（存
    款日期90.12.3，到期日91.12.3），於91年12月3日上午11
    時17分辦理提領現金814,519元（含本金800,000元及利息14
    ,519元），業經承辦人丙○○於本院審理時到庭結證屬實，
    並有中華郵政股份有限公司新竹郵局96年5月9日竹營字第09
    60100427號函暨所附甲○○第00000000號定期儲金帳戶相關
    提領資料附卷可查（見原審卷第29頁）；另被告乙○○於91
    年12月3日以被告丁○○名義，填寫定期儲金立帳申請書存
    入80萬元及辦理續存至94年12月4日，此有中華郵政股份有
    限公司新竹郵局95年12月1日竹營字第0950101167號函暨所
    附定期儲金立帳申請書及存款紀錄欄附卷可查（見偵查卷第
    70－72頁）。
三、被告及其辯護人以前詞置辯，則本件應審究者主要為告訴人
    名下80萬元號碼00000000郵政定期儲金存單，於91年12月3
    日到期，所領出本金80萬元，告訴人是否贈與被告2人。本
    院查：
（一）告訴人名下80萬元號碼00000000郵政定期儲金存單，於91
      年12月3日到期，領出本金80萬元後，告訴人並無贈與被
      告2人，業據告訴人於原審以證人身分結證明確；倘確如
      被告所言，系爭80萬元係告訴人贈與，告訴人於94年11月
      1日向被告2人索討時，被告2人竟不提出贈與之抗辯，被
      告丁○○反向告訴人表示：「你要領，講一聲，我明天就
      領出來給你。」（參偵查卷第65頁），對於此一回答，被
      告丁○○於原審稱：「（問：如果甲○○要送給你，當時
      為何不說，這是他送給你，反而挑壹個對你不利的說法？
      ）我不知道當時為何會這樣講。」（參原審卷第69頁）；
      衡情，倘告訴人確有贈與之意，於嗣後告訴人反悔時，被
      告2人自可以此為辯，何以隱諱不言？是足徵被告2人所謂
      贈與之辯，純屬事後卸責之詞，不足採信。
（二）被告丁○○於原審復稱：告訴人係因不願其財物遭大陸配
      偶奪取，遂於結婚後將定期存單等財物委託其保管，而系
      爭80萬元定期存單亦係在此種考量之下，為避免遭其大陸
      配偶拿走，且感念被告照顧，於是贈與80萬元云云（參原
      審卷第68頁）。惟倘如被告丁○○所言，告訴人贈與本案
      80萬元款項之主要原因係為避免遭其大陸配偶取走，足見
      告訴人主觀上仍欲保有此一款項，既欲保有，又何以贈與
      被告2人？告訴人又何須為避免此一款項遭大陸配偶取走
      而贈與被告2人，致造成實質上相同之金錢損失結果？足
      徵被告丁○○此一辯解，毫無可採。
（三）被告2人於原審又辯稱：告訴人贈與系爭款項之原因，係
      感念多年之照顧，因而贈與作為小孩之教育費云云。然查
      ，被告2人於原審均自承告訴人主要係在被告家中搭伙，
      除生病住院偶有照顧外，其餘主要時間告訴人均係自己生
      活，閒暇時自己散步，僅在中午、晚間至被告家中吃飯，
      每月均會給付3千元貼補飯錢，其等並不計較告訴人是否
      有給飯錢等語（參原審卷第67頁），由是可知，被告2人
      對於告訴人最主要之照顧內容即為每日午、晚餐之提供，
      而此部分之費用，告訴人亦已於每月支付費用，就告訴人
      而言，其並未虧欠被告2人任何款項，況且告訴人係以定
      存利息、退伍金度日之人，並非千萬富翁，有何理由需贈
      與大筆金錢予被告2人？而被告2人既然認為其等並不計較
      告訴人是否確有支付飯錢，何以如此強調告訴人係因「感
      念」而贈與款項？是以，被告2人所謂感念而贈與之辯，
      純屬無稽，要無可採。
（四）此外，並有郵政定期儲金存單影本（參偵查卷第19頁）、
      台灣新竹地方法院檢察署檢察事務官95年12月11日勘驗筆
      錄暨譯文（參偵查卷第84－86頁）及台灣新竹地方法院檢
      察署檢察官95年12月26日勘驗筆錄（參偵查卷第93頁）等
      附卷可稽。
（五）另本件告訴人已80餘歲，表達能力不佳，在警詢、偵查及
      原審中之供述，難免因記憶不清或詞不達意，而有敘述不
      一致情形；然告訴人就其並無同意將本件80萬元定期儲金
      存單更名為被告丁○○及絕無贈與被告2人一事，始終供
      述如一，是尚難以告訴人之陳述稍有不一致之情，即遽謂
      告訴人所言均無足採信。綜上，本件事證明確，被告2人
      侵占犯行，均洵堪認定，應依法論科。
丙、論罪科刑：
一、新舊法比較：
    刑法第2條第1項之規定，係規範行為後法律變更所生新舊法
    律比較適用之準據法。所謂行為後法律有變更者，包括構成
    要件之變更而有擴張或限縮，或法定刑度之變更。行為後法
    律有無變更，端視所適用處罰之成罪或科刑條件之實質內容
    ，修正前後法律所定要件有無不同而斷。新舊法條文之內容
    有所修正，除其修正係無關乎要件內容之不同或處罰之輕重
    ，而僅為文字、文義之修正或原有實務見解、法理之明文化
    ，或僅條次之移列等無關有利或不利於行為人，非屬該條所
    指之法律有變更者，可毋庸依該規定為新舊法之比較，而應
    依一般法律適用原則，適用裁判時法外，即應適用刑法第2
    條第1項之規定，為「從舊從輕」之比較。而比較時，應就
    罪刑有關之事項，如共犯、未遂犯、想像競合犯、牽連犯、
    連續犯、結合犯，以及累犯加重、自首減輕及其他法定加減
    原因（如身分加減）與加減例等一切情形，綜合全部罪刑之
    結果而為比較，予以整體適用。乃因各該規定皆涉及犯罪之
    態樣、階段、罪數、法定刑得或應否加、減暨加減之幅度，
    影響及法定刑或處斷刑之範圍，各該罪刑規定須經綜合考量
    整體適用後，方能據以限定法定刑或處斷刑之範圍，於該範
    圍內為一定刑之宣告。是宣告刑雖屬單一之結論，實係經綜
    合考量整體適用各相關罪刑規定之所得。宣告刑所據以決定
    之各相關罪刑規定，具有適用上之「依附及相互關聯」之特
    性，自須同其新舊法之適用。而「法律有變更」為因，再經
    適用準據法相互比較新舊法之規定，始有「對被告有利或不
    利」之結果，兩者互為因果，不難分辨，亦不容混淆。有最
    高法院97年上字第37號判決可供參考。查被告行為後，刑法
    於94年2月2日修正公布，並於95年7月1日起施行。茲就上開
    規定比較適用如下：
  １、共犯之比較適用：
      刑法第28條共同正犯之範圍，已修正限縮於共同實行犯罪
      行為者始成立共同正犯，排除陰謀犯、預備犯共同正犯，
      自屬行為後法律有變更，而非僅屬文字修正，應有新舊法
      比較適用問題。因被告2人為共同實行犯罪，新法對被告2
      人並無較有利。
  ２、罰金刑部分：
      刑法第335條之普通侵占罪，依修正前刑法第33條第5款：
      「主刑之種類，…五、罰金：（銀元）1元以上」，及修
      正前罰金罰鍰提高標準條例第1項前段規定，關於法定刑
      罰金部分，得處銀元1萬元以下10元以上罰金。據修正後
      刑法施行法增訂第1條之1：「中華民國94年1月7日刑法修
      正施行後，刑法分則編所定罰金之貨幣單位為新臺幣。94
      年1月7日刑法修正時，刑法分則編未修正之條文定有罰金
      者，自94年1月7日刑法修正施行後，就其所定數額提高為
      30倍。但72年6月26日至94年1月7日新增或修正之條文，
      就其所定數額提高為3倍」及刑法第33條第5款修正為：「
      主刑之種類如下：... 五、罰金：新臺幣1千元以上，以
      百元計算之」等規定，是依修正後之法律，刑法第335條
      普通侵占罪所得科處之罰金刑最高額維持不變，最低額則
      提高為新臺幣1千元，是比較修正前、後之刑罰法律，自
      以被告行為時關於科處罰金刑之法律較有利於被告。
  ３、易科罰金部分：
      關於易科罰金之折算標準，依修正前刑法第41條第1項與
      修正前罰金罰鍰提高標準條例第2條（現已刪除）規定，
      係以銀元100元、200元或300元即新台幣300元、600元、
      900元折算一日。現行刑法第41條第1項則規定為：「犯最
      重本刑為五年以下有期徒刑以下之刑之罪，而受六個月以
      下有期徒刑或拘役之宣告者，得以新台幣1,000元、2,000
      元或3,000元折算一日，易科罰金」。經比較新舊法之規
      定，自以被告行為時即修正前舊法之規定，較有利於被告
      。
二、核被告2人所為，係犯刑法第335條第1項侵占罪。原起訴法
    條係認為被告二人涉犯刑法第342條第1項背信罪嫌，惟於原
    審審理中，業經檢察官當庭更正為侵占罪。本院毋庸變更法
    條。而被告2人就前開犯行有犯意聯絡及行為分擔，應論以
    共同正犯。
三、原審對被告論罪科刑，固非無見，惟查被告乙○○、丁○○
    2人於91年12月3日，利用陪同告訴人前往新竹郵局湖口鐵騎
    郵局，為告訴人處理面額80萬元定期儲金存款續約事務時，
    以領現之方式，提領本金80萬元，原審誤認為被告2人非以
    領現方式為之，尚有未洽；又侵占罪為即成犯，被告2人將
    80萬元侵占後存入郵局，嗣後所衍生之利息，縱事後被告2
    人應返還，惟已非侵占罪客體，原審誤為侵占罪客體，亦有
    未合。被告猶執陳詞，上訴否認犯罪，指摘原判決不當云云
    ，為無理由，已如前述；惟原判決既有上揭可議之處，自仍
    應由本院將原判決予以撤銷改判。審酌被告2人正值壯年，
    身體健康，不思憑己力營生，竟利用告訴人信任之心理，擅
    將告訴人所委託保管之款項侵占入己，貪圖不法利益之犯罪
    動機與目的、所使用之手段、所得財物不低，造成被害人之
    損害非小及犯罪後猶飾詞否認等一切情狀，分別量處有期徒
    刑1年，以示懲儆。又本案被告2人犯罪時間係於96年4月24
    日以前，所犯之罪符合中華民國96年罪犯減刑條例第2條第1
    項第3款之減刑條件，爰依該條例第2條第1項第3款、第7條
    、第9條之規定，同時諭知減其宣告刑二分之一為有期徒刑6
    月，並諭知易科罰金之折算標準，以示懲儆。
四、不另為無罪之諭知部分：
（一）公訴意旨另以：被告2人除侵占告訴人本金80萬元外，又
      利用每期定期存款到期續約方式，分別於92年12月3日、
      93年6月4日、93年12月4日各期，續以前開方式，以戶名
      丁○○名義存放定期存款，致告訴人損失每期定期存款之
      利息，合計共25,112元。因認此部分，被告2人尚涉有刑
      法第335條第1項侵占罪嫌。
（二）按犯罪事實應依證據認定之，無證據不得認定犯罪事實，
      刑事訴訟法第154條第2項定有明文。此所謂定犯罪事實之
      證據，係指足以認定被告確有犯罪行為之積極證據而言，
      該項證據自須適合於被告犯罪事實之認定，始得作為斷罪
      之資料，苟積極證據不足為不利於被告事實之認定時，即
      應為有利於被告之認定，更不必有何有利之證據，如積極
      證據不足證明犯罪事實時，被告之抗辯或反證縱屬虛偽，
      仍不能以此資為積極證據應予採信之理由，最高法院著有
      29年上字第3105號、30年上字第482號、第816號判例可資
      參照。
（三）檢察官認被告涉犯上開侵占利息罪嫌，無非以告訴人指訴
      為主要論據。
（四）訊據被告2人矢口否認上開侵占之犯行。經查：
    (1)侵占罪為即成犯，被告2人將80萬元侵占後存入郵局，嗣
      後所衍生之利息，縱事後被告2人應返還，惟已非侵占罪
      客體。況且80萬元儲金到期，被告2人除辦理續存外，為
      避免告訴人發現存款遭侵占，仍按期給付告訴人80萬元定
      期存款所孳生之利息，此部分尚難遽稱被告有不法之意圖
      。
    (2)是本件被告2人應無侵占告訴人利息，應可認定；被告2人
      該部分行為，並不成立侵占罪，因檢察官認被告此部分行
      為，與前揭有罪部分，有實質上一罪之關係，爰不另為無
      罪之諭知。
據上論結，應依刑事訴訟法第369條第1項前段、第364條、第299
條第1項前段、刑法第2條第1項前段、修正前刑法第28條、第335
條第1項、第41條第1項前段，行為時罰金罰鍰提高標準條例第1
條前段、第2條，中華民國96年罪犯減刑條例第2條第1項第3款、
第7條、第9條，判決如主文。
本案經檢察官呂建昌到庭執行職務。
中    華    民    國    97    年    7    月    29    日
                刑事第十三庭審判長法  官 曾德水
                                  法  官 談  虎
                                  法  官 梁耀鑌
以上正本證明與原本無異。
不得上訴。
                                  書記官 莊淑茹
中    華    民    國    97    年    8     月    1     日
附錄：本案論罪科刑法條全文
中華民國刑法第335條
（普通侵占罪）
意圖為自己或第三人不法之所有，而侵占自己持有他人之物者，
處 5 年以下有期徒刑、拘役或科或併科 1 千元以下罰金。
前項之未遂犯罰之。


司法院資訊處製作；財團法人民間司法改革基金會備份。
